【裁判字號】    97,交聲,82
【裁判日期】    970328
【裁判案由】    聲明異議
【裁判全文】
臺灣屏東地方法院交通事件裁定          97年度交聲字第82號
原處分機關  交通部公路總局高雄區監理所屏東監理站
異  議  人  甲○○
上列受處分人因違反道路交通管理處罰條例案件，對於交通部公
路總局高雄區監理所屏東監理站於民國97年3 月12日所為之處分
（原處分：屏監違字第裁82-V00000000號），聲明異議，本院裁
定如下：
    主  文
原處分關於吊扣甲○○駕駛執照（大貨車普通駕駛執照）十二個
月部分撤銷。
上開撤銷部分不罰。
    理  由
一、原處分機關以：異議人騎乘車牌號碼為ZYO-677 號輕型機車
    ，於民國97年3 月4 日21時14分許，在屏東縣和生路台糖加
    油站前，為警查獲有汽車駕駛人酒精濃度超過規定標準（酒
    測值為0.47 MG/L） 之違規行為，經屏東縣警察局交通警察
    隊舉發員警舉發有「汽車駕駛人酒精濃度超過規定標準」之
    違規行為，遂填製屏警交字第V00000000 號舉發違反道路交
    通管理事件通知單（下稱：舉發通知單），並將違規資料移
    送原處分機關。經查，異議人違規時領有大貨車普通駕駛執
    照，惟無輕型機器腳踏車駕駛執照，依照道路交通安全規則
    第61條第1 項第4 款規定，已有小型車駕駛執照者，得駕駛
    輕型機器腳踏車，故領有小型車以上駕駛執照無需考領輕型
    機器腳踏車，亦準用得騎乘輕型機器腳踏車之規定。職是，
    乃依道路交通管理處罰條例第35條第1 項之規定，填製裁決
    書，處罰異議人罰鍰新臺幣（下同）30,000元，並吊扣異議
    人駕駛執照（按：即大貨車普通駕駛執照）12個月等語。
二、異議意旨略以：受處分人即異議人甲○○遭舉發於97年3 月
    4 日21時14分許，騎乘車牌號碼為ZYO-677 號輕型機車，在
    屏東縣和生路台糖加油站前，為警查獲有汽車駕駛人酒精濃
    度超過規定標準（酒測值為0.47MG/L）之違規行為，異議人
    對於上開違規事實並無爭執，然異議人並無機車駕駛執照，
    僅持有大貨車普通駕駛執照，而該駕駛執照為異議人賴以維
    持家計之證照，為此聲明異議，請求撤銷原處分等語。
三、按「汽車駕駛人，駕駛汽車經測試檢定有下列情形之一者，
    處一萬五千元以上六萬元以下罰鍰，並當場移置保管該汽車
    及吊扣其駕駛執照一年；．．一、酒精濃度超過規定標準者
    。」，此道路交通管理處罰條例第35條第1 項第1 款定有明
    文。
四、經查：
  (一)異議人於上開時、地騎乘前開輕型機車，經屏東縣警察局交
    通警察隊舉發員警舉發有「酒後騎乘輕機，經酒測後測得
    0.47MG/L」之違規行為，嗣將本件舉發通知單移送聯移送原
    處分機關處理，原處分機關經調查後仍認定異議人有前開違
    規行為而對之予以裁處罰鍰30,000元，並吊扣駕駛執照（大
    貨車普通駕駛執照）12個月之事實，為異議人與原處分機關
    所不爭執，並有本件舉發通知單、裁決書各一份在卷可證，
    自可信為實在。
  (二)又據異議人之聲明異議狀內容可悉，異議人於本件僅就原處
    分諭知關於吊扣其駕駛執照（大貨車普通駕駛執照）12個月
    部分聲明異議，而就原處分諭知其呼氣酒精濃度超過規定標
    準所處以罰鍰30,000元部分，並無異議，故異議人既已就原
    處分機關所為之原處分諭知關於行政罰種類不同而在客觀可
    分之裁處罰鍰，既無異議，本院即不再審酌於此，合先敘明
    。
  (三)按「汽車駕駛執照分為下列各類：一、小型車普通駕駛執照
    。二、大貨車普通駕駛執照。三、大客車普通駕駛執照。四
    、聯結車普通駕駛執照。五、小型車職業駕駛執照。六、大
    貨車職業駕駛執照。七、大客車職業駕駛執照。八、聯結車
    職業駕駛執照。九、國際駕駛執照。十、輕型機器腳踏車駕
    駛執照。十一、小型輕型機器腳踏車駕駛執照。十二、普通
    輕型機器腳踏車駕駛執照。十三、重型機器腳踏車駕駛執照
    。十四、普通重型機器腳踏車駕駛執照。十五、大型重型機
    器腳踏車駕駛執照。」、「汽車駕駛人取得高一級車類之駕
    駛資格者，應換發駕駛執照，並准其駕駛較低級車類之車輛
    ，其規定如下：一、已領有聯結車駕駛執照者，得駕駛大客
    車、大貨車、代用大客車、大客貨兩用車、曳引車、小型車
    、輕型機器腳踏車。自中華民國九十六年二月一日起以領有
    大貨車駕駛執照二年以上之經歷申請考驗取得聯結車駕駛執
    照者，不得駕駛大客車、代用大客車、大客貨兩用車。二、
    已領有大客車駕駛執照者，得駕駛大貨車、代用大客車、大
    客貨兩用車、曳引車、小型車、輕型機器腳踏車。三、已領
    有大貨車駕駛執照者，得駕駛小型車、輕型機器腳踏車。四
    、已領有小型車駕駛執照者，得駕駛輕型機器腳踏車。五、
    已領有大型重型機器腳踏車駕駛執照者，得駕駛普通重型機
    器腳踏車、輕型機器腳踏車。六、已領有普通重型機器腳踏
    車駕駛執照者，得駕駛輕型機器腳踏車。七、已領有重型機
    器腳踏車駕駛執照者，得駕駛普通重型機器腳踏車、輕型機
    器腳踏車。八、已領有普通輕型機器腳踏車駕駛執照者，得
    駕駛小型輕型機器腳踏車。九、已領有輕型機器腳踏車駕駛
    執照者，得駕駛普通輕型機器腳踏車、小型輕型機器腳踏車
    。十、已領有聯結車、大客車、大貨車或小型車駕駛執照者
    ，得駕駛小型車並附掛輕型拖車。原領有職業駕駛執照之駕
    駛人，取得高一級車類之普通駕駛執照資格滿三個月者，得
    換領同級車類之職業駕駛執照。」此道路交通安全規則第53
    條、第61條固分別定有明文。本件異議人於本件行為時僅領
    有大貨車普通駕駛執照而未考領有重型或輕型機車駕駛執照
    ，依上開規定，自能駕駛輕型機器腳踏車，然道路交通管理
    處罰條例第35條第1 項僅規定「吊扣其駕駛執照一年」，並
    未明定其駕駛執照之種類，原處分機關所援用之上開道路交
    通安全規則，僅係有關「汽車駕駛執照種類」、「汽車駕駛
    人取得高一級車類之駕駛資格者，應換發駕駛執照，並准其
    駕駛較低級車類之車輛」之規定而已，並非規定「吊扣駕駛
    執照處分時，吊扣其持有各級車類之駕駛執照」，是有關本
    件吊扣駕駛執照之行政處分的效力及其執行之方式，當非以
    上開道路交通安全規則作為其法令依據，而應依據道路交通
    管理處罰條例第68條規定，作為本件行政處分的效力及其執
    行方式之依據，始為適法。
  (五)次按，道路交通管理處罰條例第68條，於94年12月14日修正
    公布，並由行政院於95年2 月27日以行政院院臺交字第0950
    082898號令發佈定自95年3 月1 日施行（下稱：修正後）。
    又94年12月14日修正前道路交通管理處罰條例第68條（下稱
    修正前）原係規定：「汽車駕駛人因違反本條例及道路交通
    安全規則之規定，受吊扣或吊銷駕駛執照處分時，吊扣或吊
    銷其持有各級車類之駕駛執照。」，修正後則規定：「汽車
    駕駛人，因違反本條例及道路交通安全規則之規定，受吊銷
    駕駛執照處分時，吊銷其持有各級車類之駕駛執照。」，顯
    見修正後之規定，已刪除「吊扣或」等字。又依立法院公報
    第94卷第70期第138 頁有關徐志明委員所提出之立法說明謂
    ：「「原條文將違法或違規駕駛人所持有各級車類之駕駛執
    照一併吊扣或吊銷，失之過酷，影響人民工作及生活甚鉅，
    爰修正之」等語，本條修正後既已刪除「或吊扣」等字，而
    僅餘「吊銷」等字，依「明示其一，排除其他」之法理及上
    開立法理由，修正後之道路交通管理處罰條例第68條應係明
    示排除「吊扣駕駛執照處分時，吊扣其持有各級車類之駕駛
    執照」之規定，而僅餘「吊銷駕駛執照處分時，始吊銷其持
    有各級車類之駕駛執照」之規定，而限縮修正前條文之適用
    範圍。
  (六)綜上所述，異議人確有於上述時地駕駛輕型機車而有呼氣酒
    精濃度超過規定標準之違規行為，惟異議人既無輕型機車駕
    駛執照可供吊扣，且又欠缺相關法令依據可對之處以吊扣大
    貨普通駕駛執照，已如前述，本應無從處罰，然原處分機關
    就此部分竟對異議人處以「吊扣駕駛執照（大貨車普通駕駛
    執照）12個月」之處分，顯有違反現行道路交通管理處罰條
    例第68條之規定，更欠缺得以吊扣異議人其他各級車類駕駛
    執照之法令依據，而有違法律保留原則。是以原處分機關就
    此部分自構成裁量濫用而屬違法，故本院應認異議人之聲明
    異議為有理由，自應由本院對此部分處罰種類不同而在客觀
    上可分之違法裁量予以撤銷並改諭知不罰，以資適法。
五、據上論斷，應依道路交通管理處罰條例第87條第2 項，道路
    交通案件處理辦法第20條前段，裁定如主文。
中    華    民    國    97    年    3     月    28    日
                    交通法庭    法  官  曾吉雄
以上正本證明與原本無異。
如不服本裁定應於收受送達後五日內向本院提出抗告書狀敘述抗
告之理由抗告於台灣高等法院高雄分院。
中    華    民    國    97    年    3     月    28    日
                                書記官  卓春成


司法院資訊處製作；財團法人民間司法改革基金會備份。
